臺灣板橋地方法院刑事判決　　　　　　　　　　　　　九十三年度訴字第二五號
　　公　訴　人　臺灣板橋地方法院檢察署檢察官
　　被　　　告　甲○○
右列被告因侵占等案件，經檢察官提起公訴（九十二年度偵字第六八九一號），本院
依簡式審判程序，判決如左：
    主  文
甲○○連續意圖為自己不法之所有，而侵占對於業務上所持有之物，處有期徒刑貳年
陸月。如附表所示提款單上之偽造印文，均沒收。
    事  實
一、甲○○於民國八十六年至九十二年任職於華南商業銀行（下稱華南銀行）埔墘分
    行、華江分行辦事員，且擔任乙○○○公寓大廈管理委員會（下稱管委會）財務
    委員，辦理該大廈管委會財務事宜，為執行業務之人，因投資股票及期貨失利，
    需款周轉，為圖將公款作為己用，竟意圖為自己不法所有，基於詐欺、侵占及偽
    造、變造、行使偽造、變造私文書之概括犯意，先於八十六年九月三十日（起訴
    書誤為在八十九年八月二十二日偽刻），在臺北縣土城市○○路○段之刻印店，
    委由不知情之刻印店老闆偽刻「乙○○○公寓大廈社區管理委員會」之章，再自
    八十六年十月二日許起，分別在附表所示之華南銀行埔墘分行、華江分行填寫、
    或於前一日事先在其當時位於臺北縣土城市○○○路二七之二號七樓住處填寫，
    並蓋用附表所示偽造印章而偽造如附表所示之印文、或盜用因職務之便而取得之
    客戶真正印章，進而偽造完成附表所示日期之取款憑條，嗣後即於附表所示之日
    期，分別於華南銀行埔墘分行、華江分行，持交各該分行襄理核對，藉以入帳、
    轉帳而行使之，使各該分行因而陷於錯誤，准予提領管委會所存放之社區基金，
    詐得取款憑條所載如附表所示之金額，嗣後若得周轉或獲利後，則就部分虧空款
    項補足，以免遭察覺；又於八十八年一月一日，將其持有之該大廈住戶繳交之管
    理費新臺幣（下同）十五萬九千七百零四元，匯入其於華南銀行之第00000
    0000000號帳戶內而侵占入己，亦挪用於買賣股票事宜，俟委員會改選交
    接時，因會計師查帳而察覺該部分帳目有異時，始於八十八年九月八日以三張支
    票匯入補足該款項。再於九十年二月一日，佯稱為管委會於同年三月十六日及六
    月二十三日辦理管委會定存到期解約（起訴書誤為九十二年六月二十三日到期）
    之需要，而要求管理委員柯雅惠、陳望曾、管理委員會用印於華南銀行定期存款
    （下稱定存）單上，然旋於同年二月二十七日即向華南銀行表示提前對九十年六
    月二十三日到期之一百二十萬元定存解約，使華南銀行陷於錯誤，因此詐得一百
    十九萬零六百十七元（因提前解約，部分利息遭扣除）轉入管委會帳戶內，再以
    同年月二十四日預先於同前刻印店委請不知情老闆偽刻之「柯雅惠」印章，填寫
    而偽造如附表編號十八以下所示之提款單並行使之，將前揭金額分二次各提領四
    十五萬元作為己用（如附表編號十八、十九）、餘款則用以補回八十九年間盜領
    之款項，均足生損害於華南銀行、附表所示之名義人及社區住戶。又於同年三月
    十六日承前侵占之概括犯意，在九十年三月十六日到期之二紙各二百萬、一百萬
    元之定存到期解約後，未辦理續存，將到期定存單之銀行本行支票（現金票）以
    交換手續存入自己之華南銀行前揭帳戶而侵占入己。同時為謀掩飾前揭定存已遭
    提前解約、未辦續存之事實，而在其保管之華南銀行乙○○○公寓大廈管理委員
    會000000000000號帳戶存摺上，以在存摺上九十年三月二十六日、
    同年四月十九日欄位上黏貼白紙、覆蓋記載之方式加以變造「定存息00000
    0000」、「定存息000000000」之字樣，又於同年四月二十三日、
    同年五月二十一日、同年月二十三日、同年六月十八日、同年月二十一日、同年
    月二十六日、同年七月二十五日、同年八月二十日、同年月二十四日、同年九月
    二十日、同年月二十四日、同年十月十九日、同年月二十四日之記載欄位，均將
    「現金存」之註記字樣變造為「定存息」，以掩飾其按月將現金存入該帳戶冒充
    銀行撥入之定存利息，嗣則按月連續於九十年四月至同年十月間，於每月十五至
    二十日間將前揭經變造之存摺影印六份，各公布一份於臺北縣土城市○○○路二
    七至三九號（單數門牌號）社區公告欄而行使之，均足生損害於社區住戶。共計
    詐得、侵占九百七十六萬五千三百二十一元（其中陸續補回五百七十五萬五千九
    百二十三元），嗣因管理委員改選交接時發現財務帳目交代不清，經查帳始知前
    情。
二、案經乙○○○公寓大廈管理委員會訴由臺北縣政府警察局土城分局報告臺灣板橋
    地方法院檢察署檢察官偵查起訴。本院於準備程序進行中，甲○○就被訴事實為
    有罪之之陳述，經告知簡式審判程序之旨，並聽取各當事人之意見後，裁定進行
    簡式審判程序。
　　理    由
一、訊據被告甲○○就右揭犯罪事實坦承不諱，與告訴代理人丁○○、證人柯雅惠指
    述之情節互核相符，並有乙○○○公寓大廈管理委員會委員職務說明、第二屆、
    第三屆、第四屆之一委員名冊、第五屆第一次、第六次會議，第六屆第一次會議
    、第七屆管理委員會委員特別聯合會議會議紀錄、乙○○○社區管理委員會八十
    五年七月至八十八年七月收支報表會計師查核報告、華南銀行埔墘分行覆函所附
    乙○○○公寓大廈管理委員會華南銀行定期存單影本三張、華南銀行華江分行、
    埔墘分行覆函所附乙○○○公寓大廈管理委員會八十六年七月十二日至九十年十
    二月二十八日存摺類存款取款憑條影本、乙○○○公寓大廈管理委員會在華南銀
    行活期存款存摺及華南銀行存款往來明細表、華南銀行存摺各一份可資佐證，足
    認被告前揭自白與事實相符，堪予採信。本件事證明確，被告犯行已堪認定，自
    應依法論科。
二、核被告所為，係犯刑法第二百十六條、第二百十條行使偽造私文書、行使變造私
    文書、同法第三百三十九條第一項之詐欺取財、同法第三百三十六條第二項之業
    務侵占罪。公訴意旨認為被告就前揭八十九年八月二十四日、同年九月二十五日
    、九十年二月二十七日、同年十二月二十八日之犯行係犯侵占罪，惟其該部分均
    係以偽造之提款單向華南銀行詐領現金，或就定存提前解約後分批提領，均係向
    華南銀行施用詐術而取得前揭款項，並非易持有上開款項之狀態為所有，是公訴
    意旨容有誤解，惟起訴事實相同，爰依法變更起訴法條。被告二次利用不知情之
    刻印店老闆偽造「乙○○○公寓大廈社區管理委員會」、「柯雅惠」之印章，均
    為間接正犯。其盜用印章、偽造印章、印文之行為，係偽造私文書之部分行為，
    又其偽造、變造私文書之低度行為，均為行使之高度行為所吸收，不另論罪。其
    先後多次行使偽造文書、行使變造私文書、詐欺取財及業務侵占犯行，均時間緊
    接、所犯為構成要件相同之罪，顯係基於概括犯意反覆為之，均應依連續犯規定
    論以一罪，並加重其刑。所犯連續業務侵占罪與連續行使偽造私文書罪、連續行
    使變造私文書罪、連續詐欺取財罪四罪間，有方法目的之牽連關係，應依同法第
    五十五條後段之規定，從一重之連續業務侵占罪論處。被告前揭變造、行使變造
    存摺之犯行，既經公訴意旨於起訴書犯罪事實欄記載，應認業經起訴，又被告所
    犯如附表編號一至十五、二十一所示部分之詐欺、行使偽造私文書犯行，雖未據
    公訴意旨起訴並舉證論述，然與本件前揭論罪科刑部分有連續犯、牽連犯之裁判
    上一罪關係，為起訴效力所及，本院自應併予審論，附此敘明。爰審酌被告任職
    銀行，對財務管理具有專業知識，因獲得社區住戶之信賴而擔任多屆管委會財務
    委員，竟為謀私利，辜負所託，數年間陸續將全體住戶所繳交之社區基金供己投
    資周轉私用，同時利用職務之便掩飾犯行，一度遭查帳察覺，竟不思警惕悔改，
    於搪塞後仍持續犯行，足見其膽大妄為，謀劃甚深，又其侵吞之金額甚鉅，造成
    全體住戶嚴重損失，迄今無力清償，未獲被害人諒解，不容輕縱，兼衡其犯後自
    知法網難逃，願配合查證、還原事實真相而坦認未經追訴之部分犯行，尚見悔意
    等一切情狀，量處如主文所示之刑，以示警懲。如附表所示提款單係屬銀行所有
    ，惟其上以附表所列偽造印章偽造之印文，不問屬於被告與否，均應依刑法第二
    百十九條之規定宣告沒收，至公訴意旨雖就被告所偽造之印章請求依刑法第二百
    十九條併予宣告沒收，惟被告陳稱：「乙○○○公寓大廈管理委員會章及主委柯
    雅惠的章，‧‧‧在我土城南天母路二七之二號七樓住處的抽屜裡，我當初搬離
    時，並沒有帶走，現在南天母路那邊的住處已經被拍賣了，原先那些東西應該都
    已經被承買人清掉了而滅失」（九十三年四月五日審判筆錄），衡情被告並無保
    存該偽造印章之必要，其供述應屬可信，公訴意旨復未就前揭印章尚存在之事實
    舉證說明，則前揭偽造印章既已滅失，即無從為沒收之諭知，附此敘明。
據上論斷，應依刑事訴訟法第二百七十三條之一第一項、第二百九十九條第一項前段
、第三百條，刑法第五十六條、第三百三十六條第二項、第二百十六條、第二百十條
、第三百三十九條第一項、第五十五條、第二百十九條，罰金罰鍰提高標準條例第一
條前段，判決如主文。
本案經檢察官丙○○到庭執行職務
中　　　華　　　民　　　國　　　九十三　　　年　　六　　月　　三十    　日
                                臺灣板橋地方法院刑事第十五庭
                                          法　官  王  偉  光
右正本證明與原本無異
如不服本判決應於送達後十日內向本院提出上訴狀
                                          書記官  陳  怡  君
中　　　華　　　民　　　國　　九十三　　年　　　七　　　月　　  五  　　日
附錄本案論罪科刑法條全文：
中華民國刑法第三百三十六條
對於公務上或因公益所持有之物，犯前條第一項之罪者，處一年以上七年
以下有期徒刑，得併科五千元以下罰金。
對於業務上所持有之物，犯前條第一項之罪者，處六月以上五年以下有期
徒刑，得併科三千元以下罰金。
前二項之未遂犯罰之。
中華民國刑法第二百十六條
行使第二百十條至第二百十五條之文書者，依偽造、變造文書或登載不實
事項或使登載不實事項之規定處斷。
中華民國刑法第二百十條
偽造、變造私文書，足以生損害於公眾或他人者，處五年以下有期徒刑。
中華民國刑法第三百三十九條
意圖為自己或第三人不法之所有，以詐術使人將本人或第三人之物交付者
，處五年以下有期徒刑、拘役或科或併科一千元以下罰金。
以前項方法得財產上不法之利益或使第三人得之者，亦同。
前二項之未遂犯罰之。
附表：
（金額單位：新臺幣）
┌──┬────┬────┬───┬─────┬──────┬─────┐
│編號│日期    │行使地點│金額  │偽造印章所│ 盜用印章所 │備註      │
│    │        │        │      │偽造印文  │ 蓋印文     │          │
├──┼────┼────┼───┼─────┼──────┼─────┤
│一  │86.10.02│華南銀行│140000│乙○○○公│陳有祥、吳春│已補回    │
│    │        │埔墘分行│      │寓大廈社區│益          │          │
│    │        │        │      │委員會    │            │          │
├──┼────┼────┼───┼─────┼──────┼─────┤
│二  │86.10.02│同上    │ 73000│同上      │同上        │已補回    │
│    │        │        │      │          │            │          │
├──┼────┼────┼───┼─────┼──────┼─────┤
│三  │86.10.20│同上    │300000│同上      │同上        │已補回    │
│    │        │        │      │          │            │          │
├──┼────┼────┼───┼─────┼──────┼─────┤
│四  │87.04.16│同上    │250000│同上      │陳有祥、吳春│已補回    │
│    │        │        │      │          │益、李瑩秀  │          │
├──┼────┼────┼───┼─────┼──────┼─────┤
│五  │87.06.03│同上    │400000│同上      │陳有祥、吳春│已補回    │
│    │        │        │      │          │益、李瑩秀  │          │
├──┼────┼────┼───┼─────┼──────┼─────┤
│六  │87.07.20│同上    │400000│同上      │陳有祥、吳春│已補回    │
│    │        │        │      │          │益          │          │
├──┼────┼────┼───┼─────┼──────┼─────┤
│七  │87.08.06│同上    │200000│同上      │陳有祥、吳春│已補回    │
│    │        │        │      │          │益、李瑩秀  │          │
├──┼────┼────┼───┼─────┼──────┼─────┤
│八  │87.08.26│同上    │450000│同上      │陳有祥、吳春│已補回    │
│    │        │        │      │          │益、李瑩秀  │          │
├──┼────┼────┼───┼─────┼──────┼─────┤
│九  │87.08.31│同上    │450000│同上      │陳有祥、吳春│已補回    │
│    │        │        │      │          │益、李瑩秀  │          │
├──┼────┼────┼───┼─────┼──────┼─────┤
│十  │87.09.02│同上    │480000│同上      │陳有祥、吳春│已補回    │
│    │        │        │      │          │益、李瑩秀  │          │
├──┼────┼────┼───┼─────┼──────┼─────┤
│十一│87.11.17│同上    │200000│同上      │陳有祥、李瑩│已補回    │
│    │        │        │      │          │秀          │          │
├──┼────┼────┼───┼─────┼──────┼─────┤
│十二│87.12.19│同上    │250000│同上      │陳有祥、吳春│已補回    │
│    │        │        │      │          │益、李瑩秀  │          │
├──┼────┼────┼───┼─────┼──────┼─────┤
│十三│87.12.22│同上    │450000│同上      │陳有祥、吳春│已補回    │
│    │        │        │      │          │益          │          │
├──┼────┼────┼───┼─────┼──────┼─────┤
│十四│88.07.19│同上    │450000│同上      │陳有祥、吳春│已補回    │
│    │        │        │      │          │益、鞠桂萍  │          │
├──┼────┼────┼───┼─────┼──────┼─────┤
│十五│88.08.05│同上    │460000│同上      │陳有祥、林山│已補回    │
│    │        │        │      │          │石、鞠桂萍  │          │
├──┼────┼────┼───┼─────┼──────┼─────┤
│十六│89.08.24│華南銀行│270000│乙○○○公│李文煌      │已補回    │
│    │        │華江分行│      │寓大廈社區│            │          │
│    │        │        │      │管理委員會│            │          │
├──┼────┼────┼───┼─────┼──────┼─────┤
│十七│89.09.25│同上    │288000│乙○○○公│李文煌      │已補回    │
│    │        │        │      │寓大廈社區│            │          │
│    │        │        │      │管理委員會│            │          │
├──┼────┼────┼───┼─────┼──────┼─────┤
│十八│90.02.27│同上    │450000│乙○○○公│無          │未補回    │
│    │        │        │      │寓大廈社區│            │          │
│    │        │        │      │管理委員會│            │          │
│    │        │        │      │、柯雅惠  │            │          │
├──┼────┼────┼───┼─────┼──────┼─────┤
│十九│90.03.01│同上    │450000│乙○○○公│無          │未補回    │
│    │        │        │      │寓大廈社區│            │          │
│    │        │        │      │管理委員會│            │          │
│    │        │        │      │、柯雅惠  │            │          │
├──┼────┼────┼───┼─────┼──────┼─────┤
│二十│90.03.14│同上    │ 22617│乙○○○公│無          │未補回    │
│    │        │        │      │寓大廈社區│            │          │
│    │        │        │      │管理委員會│            │          │
│    │        │        │      │、柯雅惠  │            │          │
├──┼────┼────┼───┼─────┼──────┼─────┤
│二十│90.12.07│同上    │140000│乙○○○公│鞠桂萍      │未補回    │
│一  │        │        │      │寓大廈社區│            │          │
│    │        │        │      │管理委員會│            │          │
│    │        │        │      │、柯雅惠  │            │          │
├──┼────┼────┼───┼─────┼──────┼─────┤
│二十│90.12.28│同上    │ 32000│乙○○○公│鞠桂萍      │未補回    │
│二  │        │        │      │寓大廈社區│            │          │
│    │        │        │      │管理委員會│            │          │
│    │        │        │      │、柯雅惠  │            │          │
└──┴────┴────┴───┴─────┴──────┴─────┘
